【裁判字號】    94,重家上,2
【裁判日期】    950321
【裁判案由】    分割遺產
【裁判全文】
臺灣高等法院臺中分院民事判決           94年度重家上字第2號
上  訴  人  己○○
            戊○○
            丁○○
            辛○○○
上四人共同
訴訟代理人  陳淑真律師
複  代理人  吳佩玲律師
被  上訴人  丙○○
訴訟代理人  陳隆天律師
複  代理人  桑銘忠律師
被 上訴人   甲○○
            庚○○
            乙○○
上三人共同
訴訟代理人  壬  ○
上當事人間請求分割遺產事件，上訴人不服台灣台中地方法院92
年度家訴字第126號，中華民國93年11月23日第一審判決，提起
上訴，本院於94年3月7日言詞辯論終結，判決如下：
    主  文
上訴駁回。
第二審訴訟費用由上訴人負擔。
    事實及理由
一、本件被上訴人起訴主張被繼承人吳乾華已於民國（下同）82
    年12 月1日逝世，並遺有如附表所示之遺產。被上訴人甲○
    ○為其香港地區繼承人，被上訴人庚○○、乙○○為其大陸
    地區繼承人，被上訴人丙○○和上訴人己○○、戊○○、丁
    ○○、辛○○○為其台灣地區繼承人，兩造俱為被繼承人吳
    乾華之法定繼承人，應繼分各為八分之一。惟被繼承人吳乾
    華（１）於81年1月23日因上訴人己○○與其分居之故，將
    門牌號碼台中市西屯區○○○○街95號房屋乙棟（財政部台
    灣省中區國稅局核定其價值為2,245,600元），以贈與為原
    因過戶登記予上訴人己○○。（２）於81年6月30日因上訴
    人己○○、戊○○、丁○○三人參與住新建設有限公司之經
    營，而將住新建設有限公司之股份六百萬股（財政部台灣省
    中區國稅局核定其價值為8,850,118元）移轉予上訴人己○
    ○、戊○○、丁○○三人各二百萬股即價值2,950,039元。
    （３）於82年9月20日以贈與為原因，將坐落台中市○○區
    ○○段第1521之2地號土地（面積63平方公尺、應有部分一
    萬分之一一三七，財政部台灣省中區國稅局核定其價值為
    235,902元）過戶登記予上訴人己○○。以上被繼承人吳乾
    華贈與予上訴人己○○、戊○○、丁○○三人之財產，應屬
    民法第1173條所規定之應繼財產，自應加入繼承開始時被繼
    承人所有之財產中，應歸扣之贈與價額應於遺產分割時，分
    別由上訴人己○○、戊○○、丁○○之應繼分扣除之。本件
    被繼承人吳乾華遺產（包括應歸扣之贈與價額）之價值經財
    政部台灣省中區國稅局核定為19,709,320元，兩造之應繼分
    各為八分之一，各應分得之遺產價額為2,463,665元，顯然
    低於上訴人己○○、戊○○、丁○○受贈之價額，上訴人己
    ○○、戊○○、丁○○所分得已超過其應繼分而不得再分取
    被繼承人吳乾華之其他遺產，求為判決被繼承人吳乾華所留
    附表所示遺產自應由被上訴人丙○○、甲○○、庚○○、乙
    ○○與上訴人辛○○○各按五分之一之比例分配之。
二、上訴人則以：（１）上訴人己○○於77年即因就學關係遷移
    至台北市○○○路○段279巷14號4樓，長時間居住於台北市
    ，而該址雖屬上訴人辛○○○所有之房屋，然其母親上訴人
    辛○○○及父親即被繼承人吳乾華均係居住於台中市，顯屬
    不同住所，上訴人己○○長時間居住於台北市，而門牌號碼
    台中市西屯區○○○○街95號之房屋（下稱系爭房屋）移轉
    時間為81年1月23日，受贈原因顯非由於分居，故系爭房屋
    與繼承開始前之應繼遺產無關。（２）因被繼承人吳乾華移
    轉住新建設有限公司6,000,000元與上訴人己○○、戊○○
    、丁○○之時間為81年6月30日，斯時上訴人三人尚為學生
    身分，上訴人己○○於法國攻讀碩士，上訴人戊○○於英國
    攻讀碩士，上訴人丁○○則於日本完成學士旋即前往英國研
    究，此有三人之文憑證書可證，上訴人三人之受贈成為住新
    公司之股東，並非由於有參與住新公司之業務經營，且上訴
    人己○○、戊○○、丁○○縱有參與修正公司章程，亦屬股
    東最高固有權利內容，與參與經營之意義不同，依此，被上
    訴人主張歸扣亦無理由。（３）坐落台中市○○區○○段第
    1521之2地號土地（下稱系爭土地）現屬空地，其上並無任
    何建物存在，何來供建築使用，且系爭土地早已為政府編列
    逢甲路20巷供道路使用，又上訴人己○○亦非住新公司之經
    營者，職是被上訴人以營業為由主張歸扣，並無理由。上訴
    人己○○、戊○○、丁○○三人之受贈，並非由於分居或營
    業，與繼承開始時之應繼承遺產無關，故民法第1173條第1
    項自屬不能適用，兩造之應繼分依法應各為八分之一等語，
    求為駁回被上訴人之起訴。
三、本件原審對於被上訴人之請求，判決全部勝訴，上訴人不服
    ，求為廢棄原判決。被上訴人則求為判決駁回上訴。
四、關於兩造主張之事實及其攻擊防禦方法及本院對上開攻擊防
    禦方法之意見及法律上之意見，均與原審判決書所記載者相
    同，均予以引用。
五、兩造在本審提出之新攻擊防禦方法：
 （一）上訴人方面：
    1.原審見解係毫無任何根據揣測被繼承人吳乾華之意思，按
      於原審兩造當事人間所提出之訴訟資料中，並未有任何事
      證顯示被繼承人吳乾華將系爭房屋移轉登記於上訴人己○
      ○時，其目的係為了以後分居之用。被繼承人吳乾華生前
      對於大陸子女生活之照顧或財產之贈與並不亞於台灣之繼
      承人。諸如：被繼承人吳乾華曾購買一棟位於香港之公寓
      予被上訴人丙○○，並提供資金幫助其設立德彰發展有限
      公司及雅比利發展有限公司；並幫助甲○○於香港置產二
      間公寓；對於仍留在大陸之吳坤培、乙○○，亦贈與三層
      樓透天房屋各一棟、吳坤梅則贈與二層樓透天房屋一棟。
      又除上述不動產之贈與外，尚不時給予渠等生活費，及其
      子女之教育補助費。凡此種種，均難謂有任何不公平之處
      。
    2.按贈與人於贈與時之用意目的為何，應以贈與當時贈與人
      主觀意思論斷，縱要推斷贈與人之意思，亦應以贈與當時
      存在之客觀環境為斟酌。本案中被繼承人吳乾華於民國81
      年將股份贈與給上訴人己○○、吳坤橝、丁○○，被繼承
      人於民國82年去世，然住新公司係於民國90年方變更為股
      份有限公司，由此可知，殊難想像被繼承人吳乾華於贈與
      時即能預知住新公司將於9年後變更為股份有限公司，換
      言之，若此九年期間住新公司並未變更為股份有限公司，
      甚或結束經營，則是否還能謂被繼承人吳乾華當年之贈與
      行為係為日後上訴人己○○、吳坤橝、丁○○參與住新公
      司之經營佈局，恐有疑義。
    3.上訴人己○○於民國82年9月20日取得系爭土地時仍為學
      生身份，且斯時住新建設有限公司仍由被繼承人吳乾華經
      營（住新建設公司係於民國83年1月17日方修該章程由上
      訴人辛○○○擔任董事，續為經營），因此取得系爭土地
      是否為配合住新建設有限公司營業需要恐非由己○○所能
      決定，原審認定上訴人為大股東即可決定將系爭土地作為
      經營公司之用，顯係再次混淆有限公司制度下有執行業務
      股東與非執行業務股東之區分。
 （二）被上訴人方面：
    1.上訴人己○○係58年9月6日出生，於78年9月6日滿20歲為
      成年，其於80年6月間由台灣大學畢業，被繼承人吳乾華
      於上訴人己○○已成年且由台灣大學畢業，於81年1月23
      日因分居而移轉登記系爭房屋予上訴人己○○，而上訴人
      己○○於82年10月21日將戶籍遷入居住（詳見被證二）。
    2.再參以上訴人己○○於81年6月30日因營業由被繼承人吳
      乾華贈與住新建設有限公司之出資額，於82年9月20日為
      經營住新建設有限公司而取得被繼承人吳乾華贈與之台中
      市○○段第1521之2號土地（此筆土地與住新建設有限公
      司合併使用）。
    3.被繼承人吳乾華為安排上訴人己○○定居台中市以便經營
      住新建設有限公司，而將系爭房屋過戶予上訴人己○○，
      顯有預先分配贈與讓上訴人己○○日後與父母分居所用之
      意，則上訴人己○○自被繼承人吳乾華處受贈系爭房屋顯
      係因分居而自被繼承人吳乾華取得，自應將系爭房屋加入
      繼承開始時被繼承人吳乾華所有之財產中為應繼財產，而
      有民法第1173條規定之適用應將系爭財產加以歸扣。
    4.被繼承人吳乾華將住新建設有限公司之出資額轉讓予上訴
      人丁○○、吳坤橝、己○○三人係為上訴人丁○○、吳坤
      橝、己○○參與住新建設有限公司之經營。則被繼承人吳
      乾華將住新建設有限公司出資6,000,000股即出資額8,850
      ,118 元移轉予上訴人丁○○、吳坤橝、己○○三人，應
      依民法第1173條規定為應繼財產，而將該贈與價額加入繼
      承開始時被繼承人所有之財產中，加以歸扣。
    5.住新建設有限公司設在台中市○○區○○路18號（詳見住
      新建設有限公司歷年之變更登記事項卡），而系爭土地坐
      落於住新建設有限公司所在地台中市○○區○○路18號之
      旁邊，始終與住新建設有限公司合併使用。上訴人己○○
      因營業先於81年6月30日自被繼承人吳乾華處取得住新建
      設有限公司之出資額成為股東身份，繼於82年9月20日因
      營業自被繼承人吳乾華處取得系爭土地及住新建設有限公
      司所在地之台中市○○區○○路18號之房地。則上訴人己
      ○○取得系爭土地之目的應是配合住新建設有限公司之經
      營需要。是被繼承人吳乾華將系爭土地移轉予上訴人己○
      ○應依民法第1173條規定為應繼財產而加入繼承開始時被
      繼承人所有之財產中，而應將系爭財產加以歸扣。
六、本院關於前述兩造提出之新攻擊防禦方法之意見：
 （一）查被繼承人吳乾華移轉登記系爭房屋予上訴人己○○的
       日期為81年1月23日，此為兩造所不爭執，而己○○係58
       年9月6日出生，受贈系爭房屋的年紀僅為22歲，且為未
       婚的身分，此有上訴人己○○之戶籍謄本在卷可稽，依
       一般社會通常概念，22歲之人初出校園，尚未進入社會
       ，遑論有成家立業的實力，自難論以有與父母分家之想
       法。但上訴人己○○為被繼承人吳乾華與上訴人辛○○
       ○之唯一男嗣，上訴人丁○○、戊○○皆為女兒，依中
       國人之傳統觀念，兒子始有適用分家的習俗，而上訴人
       己○○日後娶妻生子後勢必要與父母分居另立家庭，所
       以雖在81年1 月23日上訴人己○○尚未達此階段，而被
       繼承人吳乾華於當時仍將系爭房屋過戶予上訴人己○○
       ，應有預先分配贈與讓上訴人己○○日後與父母分居所
       用之意，是上訴人己○○自被繼承人吳乾華處受贈系爭
       房屋應認定是因分居而自被繼承人吳乾華取得，應將該
       贈與財產視為被繼承人繼承開始時之應繼財產。
 （二）住新建設有限公司出資6,000,000股即出資額8,850,118
       移轉予上訴人己○○、戊○○、丁○○三人各是否為上
       訴人己○○、丁○○、戊○○因營業而自被繼承人吳乾
       華受贈，應將該贈與價額加入繼承開始時被繼承人所有
       之財產中，為應繼財產？
    1.按民法繼承編雖無特別明文，但公平（平等）繼承原則仍
      係於現行民法繼承制度之基本法理，應無疑義。蓋私法之
      最高指導原則─公平正義，具體落實於繼承法上，即公平
      （平等）繼承原則。從而，不僅在立法上，應以此作為立
      法之指標，在法律解釋上亦應此為解釋準則，在司法實務
      上，更應此作為衡量適用法律後，個案是否符合正義，而
      須否修正之最後一道防線，無論從確定遺產之範圍，遺產
      之評價，計算應繼財產，決定各繼承人之具體應繼分，將
      遺產分配予各繼承人，乃至於遺產分割後各共同繼承人所
      互負之瑕疵擔保責任等，每一階段均不得違反公平（平等
      ）繼承原則。直言之，公平（平等）繼承原則在繼承法上
      不僅具有抽象指導之功能，尚具有規範之實質意義存在。
    2.查，依被上訴人提出之住新建設有限公司75年10月8日變
      更登記事項卡記載：「董事長吳乾華出資額10,000,000元
      ，董事辛○○○出資額9,110,000元，股東丁○○、戊○
      ○、己○○出資額各為300,000元。」，再依被上訴人提
      出之住新建設有限公司81年6月30日股東同意書記載：「
      本公司股東吳乾華將出資額6,000,000元分別出讓與丁○
      ○、戊○○各承受3,000,000元，股東辛○○○將出資額
      5,110,000 元分別出讓與丁○○、戊○○各700,000元，
      己○○3,700 ,000 元。」，經過被繼承人吳乾華和上訴
      人辛○○○的調配，上訴人丁○○、戊○○、己○○三人
      自被繼承人吳乾華處及上訴人辛○○○處取得受讓的出資
      額後，被繼承人吳乾華和上訴人四人在住新建設有限公司
      的出資額同為4,000,00 0元，住新建設有限公司的股權由
      五人均分，於是住新建設有限公司於82年12月3日變更登
      記事項卡已記載：「董事長吳乾華出資額4,000,000元、
      董事辛○○○出資額4,0 00,000元、股東丁○○、戊○○
      、己○○出資額各4,000, 000元。」，是由此歷程觀之，
      上訴人丁○○、戊○○、己○○三人自被繼承人吳乾華處
      輾轉取得受讓之出資額後，即成為住新有限公司之大股東
      ，而之後上訴人丁○○、戊○○、己○○三人在住新建設
      有限公司即一直具有大股東身分，進而在住新建設有限公
      司於90年5月20日改組為股份有限公司後，上訴人辛○○
      ○當選為住新股份有限公司董事長，上訴人丁○○、己○
      ○二人當選為住新股份有限公司之董事，上訴人戊○○當
      選為監察人，至此，被繼承人吳乾華生前最重要的事業和
      遺產即完全由上訴人母子四人所掌握，由此可推，被繼承
      人吳乾華當年將出資額轉讓予上訴人丁○○、戊○○、己
      ○○三人係在為上訴人丁○○、戊○○、己○○三人日後
      參與住新有限公司的經營佈局，況上訴人丁○○姐弟等三
      人身為住新有限公司的股東，即享有公司盈利的分配，即
      使在當時上訴人丁○○姐弟三人尚無法親自執行業務，但
      並不影響其等因具有股東身分而取得之盈利分配請求權，
      對此盈收權非不得解釋為上訴人丁○○姐弟三人因營業所
      得之利益，如此解釋，始符合前段說明之公平（平等）繼
      承原則，否則被繼承人吳乾華生前將其重要事業的權利先
      行分配贈與上訴人等人，而罔顧被上訴人等人之繼承權利
      ，民法繼承原則中之公平（平等）精神即無法實現。被繼
      承人吳乾華將住新建設有限公司出資六百萬股即出資額
      8,850,118元移轉予上訴人己○○、戊○○、丁○○三人
      （見原審卷(一)39頁、155-157頁）應依民法第1173條規定
      視為應繼財產，將該贈與價額加入繼承開始時被繼承人所
      有之財產中。
（三）另坐落台中市○○區○○段第1521之2地號土地（下稱系
      爭土地）是否為上訴人己○○因營業而自被繼承人吳乾華
      受贈，應將該贈與價額加入繼承開始時被繼承人所有之財
      產中，為應繼財產？查，因住新建設有限公司設在台中市
      西屯區○○路18號，此有被上訴人提出之住新建設有限公
      司歷年之變更登記事項卡可稽，而系爭土地坐落於住新建
      設有限公司所在地台中市○○區○○路18號之旁邊，有為
      兩造所不爭執之事。另系爭土地僅為面積63平方公尺，土
      地面積並不大，且權利僅為應有部分一萬分之一一三七之
      土地，則權利不完整無法利用，且依財政部台灣省中區國
      稅局核定其價值僅為235,902元，其價值亦不高，而上訴
      人己○○於82年9月20日取得系爭土地，是在81年6月30日
      取得住新建設有限公司之大股東身分後，是其取得系爭土
      地之目的應是配合住新建設有限公司經營需要。是被繼承
      人吳乾華將係系爭土地移轉予上訴人己○○應依民法第
      1173條規定視為應繼財產，應將該贈與價額加入繼承開始
      時被繼承人所有之財產中。
（四）又法院裁判分割遺產時，遺產之評價方法，如係現金或金
      錢債權，或有客觀價值之遺產（如公開上市、上櫃交易之
      股票或基金、或有交易價格之黃金、外幣等），自得由法
      院自行評價。其他無法具體判定客觀價值之遺產（如土地
      、房屋），宜委由專業鑑定人鑑定。此外，亦得由繼承人
      全體就遺產之評價方式，甚遺產價額為協議，如能達成協
      議，除非其等所為之協議顯屬不當，否則，基於民事訴訟
      採當事人進行主義之法理，法院應予以尊重繼承人全體之
      協議。查，兩造訴訟代理人於93年11月12日言詞辯論期日
      均表示遺產總值的價值以財政部台灣省中區國稅局核定之
      19,709,320元為準。如以兩造八人之應繼分本應為各八分
      之一，其各應分得之遺產價額為2,463,665元（計算方式
      ：00000000÷8＝0000000），而依前所述，上訴人己○○
      、戊○○、丁○○姐弟三人在被繼承人吳乾華生前所取得
      之受贈財產之總額早已超過其應分得之2,463,665元，故
      其等受贈之價額納入歸扣結果，上訴人己○○、戊○○、
      丁○○所分得已超過其應繼分而不得再分取被繼承人吳乾
      華之其他遺產。被繼承人吳乾華之遺產扣除上開贈與價額
      後，其餘遺產應由被上訴人丙○○、甲○○、庚○○、乙
      ○○與被告辛○○○各按五分之一之比例分配之。從而，
      被上訴人請求分割如附表所示之財產，為有理由，原審予
      以准許，尚無不合，上訴人之上訴意旨執上述爭詞，指摘
      原判決不當，核無理由，應予駁回。
七、因本案事證已臻明確，兩造其餘主張陳述及所提之證據，均
    毋庸再予審酌，另被上訴人庚○○、乙○○雖為居住大陸人
    士，但其因本件繼承之財產總額依財政部台灣省中區國稅局
    核定並未逾2,000,000元（見原審卷(二)第31、32頁）並未違
    反台灣地區與大陸地區人民關係條例第67條規定，均併予敘
    明。
據上論結，本件上訴為無理由，依民事訴訟法第449條第1項、第
78條、第85條第1項前段，判決如主文。
中    華    民    國    95    年    3     月    21    日
                        家事法庭審判長法  官  黃斐君
                                      法  官  陳蘇宗
                                      法  官  黃永祥
以上正本係照原本作成。
如對本判決上訴，須於收受判決送達後二十日內向本院提出上訴
書狀，其未表明上訴理由者，應於提出上訴後二十日內向本院提
出上訴理由書 (須按他造人數附具繕本)。
上訴時應提出委任律師為訴訟代理人之委任狀。具有民事訴訟法
第四百六十六條之一第一項但書或第二項之情形為訴訟代理人者
，另應附具律師及格證書及釋明委任人與受任人有該條項所定關
係之釋明文書影本。
                                      書記官  陳文琴
中    華    民    國    95    年    3     月    22    日
                                                      Ｈ
附表：被繼承人吳乾華之遺產─
（一）坐落台中市○○區○○段第一五三九之一地號土地（面積
      十二平方公尺、所有權全部），及同前段第一五三九之二
      地號土地（面積十八平方公尺、所有權全部）。
（二）台中市第一信用合作社之存款新台幣六百四十元。
      華僑商業銀行存款新台幣一萬四千五百二十四元。
      華南商業銀行存款新台幣二百四十六元。
      台中市第二信用合作社之存款新台幣五千零九十七元。
      台灣土地銀行存款新台幣五萬四千六百八十五元。
      台中市第四信用合作社存款新台幣六十二萬六千八百六十
      四元。
      台中市第十一信用合作社存款新台幣三十二萬八千五百六
      十五元。
      共計新台幣一百零三萬零六百二十一元。
（三）台灣水泥股份有限公司之股份一萬六千九百五十五股。
      台中市第一信用合作社之股份一千六百元。
      台中市第七信用合作社之股份八百元。
（四）台灣水泥股份有限公司之現金股利二萬八千八百二十四元
      。
（五）住新建設有限公司之股份三百九十九萬股即出資額新台幣
      五百九十萬零七十八元（經住新建設有限公司於九十年五
      月廿日改組後，目前轉換為住新股份有限公司二十三萬九
      千四百股及現金一百五十九萬六千元。）


司法院資訊處製作；財團法人民間司法改革基金會備份。
